Inventaris van het archief van de Nassause Domeinraad: Raad en Rekenkamer te Breda, 1170-1580 (1582)
Nationaal Archief, Den Haag
Nadat deze inventaris voltooid was, kreeg het Algemeen Rijksarchief in 1941 van de familie VAN NISPEN een verzameling charters en stukken in bewaring, die voor het grootste deel tot het archief van den Domeinraad hebben behoord
Zie corresp. A.R.A. 1941, C. nos 36 en 37.
. Zij bevat 124 nummers, waarvan er ongeveer 90 vermeld werden gevonden in den zeventiende-eeuwschen inventaris van den Domeinraad. Deze collectie heeft eenigen tijd op het Rijksarchief te 's-Hertogenbosch berust en werd daar voorloopig beschreven door mr. F.F.X. CERUTTI. Met zijn veronderstelling, dat de verzameling gevormd werd in het begin van de 19e eeuw, omdat de charters nog aanwezig waren bij de contrôle door den griffier in 1789, maar geen van alle voorkomen in de uitgebreide verzameling afschriften betreffende het land van Breda, door mr. A.G.KLEYN omstreeks 1850 aangelegd, kan ik mij vereenigen. De betreffende stukken zijn in dezen inventaris opgenomen, hetgeen hernummering noodzakelijk maakte.
Inhoud en structuur van het archief
Aanwijzingen voor de gebruiker
Openbaarheidsbeperkingen
Volledig openbaar.
Materiële beperkingen
Het archief kent beperkingen voor het raadplegen van stukken als gevolg van slechte materiële staat.
Andere toegang
1.08.11, Archieven van de Nassause Domeinraad, (1218) 1581-1811 (1842)
Aanvraaginstructie
Openbare archiefstukken kunnen online worden aangevraagd en gereserveerd. U kunt dit ook via de terminals in de studiezaal van het Nationaal Archief doen. Om te kunnen reserveren dient u de volgende stappen te volgen:
U maakt een profiel aan op www.gahetna.nl, en logt vervolgens in
Via de archiefinventaris (alleen de beschrijvingen met rode nummers) selecteert u het gewenste archiefstuk door op de knop 'Reserveren' te klikken
In het volgende scherm geeft u aan op welke dag u het archiefstuk wilt inzien
Indien u zich bevindt in de studiezaal en een tafelnummer heeft ontvangen kunt u dit nummer vermelden. Als u geen tafelnummer heeft kunt u tafelnummer 777 laten staan
Vervolgens bevestigt u uw reservering door deze te versturen.
Verwant materiaal
Beschikbaarheid van kopieën
Inventarisnummers van dit archief zijn niet in kopievorm beschikbaar
Beschrijving van de series en archiefbestanddelen
- Stukken van algemeenen aard., 1
  - Lijst van charters, door Claes Vierlynx, griffier, gecommitteerd tot bewaring van de charters, successievelijk in de jaren 1528-1533 overgenomen van Hendric Montens, rentmeester van Breda, eertijds tresorier van de charters., 1; 1 deel
  - Belofte van Willem van Dongen, dat hij bij kinderloos overlijden van zijn vader, Willem van Duvenvoorde, al diens brieven, betreffende makingen ten behoeve van Jan II van Polanen of zijn broeders, zal overdragen., 1344; 2; 1 charter
    Reg. no. 373
  - Arbitrale uitspraak tusschen Jan III van Polanen en zijn zwager Heynric van Montfoort over de nalatenschap van hun vader en schoonvader., 1379; 3; 1 charter
    Reg. no. 735
  - Advies voor graaf Jan IV van Nassau over de aanspraken, die zijn zuster Maria van Nassau-Wiesbaden maakt op de nalatenschap van hun ouders., c. 1466; 4; 1 katern
    Dit stuk is afkomstig uit de Collectie Cuypers van Velthoven. De dateering berust op de omstandigheid, dat in het stuk gesproken wordt van Raso Voecht, deken van de kerk te Breda; deze werd in 1461 kanunnik; Maria van Nassau-Wiesbaden stierf in het jaar 1472
  - Testamentaire beschikkingen van Maria van Loon, weduwe van Jan, graaf van Nassau. Concept., 1475; 5; 1 deel
    Graaf Jan van Nassau wordt hierin als overleden vermeld en de graaf van Waldeck, zijn schoonzoon, als nog in leven. Deze beschikkingen moeten dus gemaakt zijn tusschen de overlijdensdata dezer beiden, welke beide in het jaar 1475 vallen
  - Vergunning van Philips, koning van Castilië, voor Hendrik III, graaf van Nassau, en Françoise van Savoie om bij testament over hun goederen te beschikken., 1505; 6; 1 charter
    Reg. no. 2464
  - Brief van Willem (de Rijke), graaf van Nassau, aan de Rekenkamer om advies inzake het verhef van de leenen van zijn zoon, den prins van Oranje, 1545. Met lijsten van leenen, denombrementen e.a. dergelijke stukken., 1440-1545; 7; 1 omslag
    Reg. nos. 1423, 1425, 1431-1433, 1935, 2032, 2681, 2926, 3103 en 3111
  - Ingekomen en minuut-uitgaande stukken van de Rekenkamer of zijn leden., 1479-1580; 8; 1 omslag
    Bevat:
    - Adrian van Nassau aan den raad Hendrik van Hasselt, 1479, a; 1 stuk
      Adrian, bastaard van Nassau, heer van Reynesteyn, was een zoon van graaf Jan IV en verbleef in Luxemburg; hij was gehuwd met Catherina van Brandscheid
    - Hendrik III, graaf van Nassau, aan zijn gecommitteerden Immerzeel, Renesse en Dublioul. Met gelijktijdig schrijven aan de stad Breda, 1524, b; 2 stukken
      Reg. nos. 2722 en 2723
      Het 2e stuk is in bruikleen gegeven door de gemeente Etten
    - Memorie voor mr. Jan Strepen, secretaris, voor een bespreking met L. Dublioul, 1532, c; 1 stuk
      De dateering is op te maken uit verschillende punten van behandeling, waarover in de akten van de eerste helft van 1532 sprake is. Het stuk bevindt zich op het G.A. te Breda, in de Coll. Havermans no. 20
    - Hendrik III, graaf van Nassau aan den raad Claes Vierling, 1532, d; 1 stuk
    - René van Chalon aan L. Dublioul, 1539, e; 1 stuk
    - Hendrik Montens aan L. Dublioul, 1541, f; 1 stuk
      Dit stuk is afkomstig uit de Coll. Cuypers van Velthoven
    - Jehan van der Goten, procureur, aan den raad J. de Maubus, 1550, g; 1 stuk
    - Prins Willem I aan de raden Maubus en Piggen, 1554, h; 1 stuk
      Reg. no. 3313
    - De raad. Michiel Piggen aan een anderen raad, 1559, j
    - Brieven, ingekomen bij den griffier Vogelsang, 1568-1570, 1579 en 1580, k; 1 lias en 2 stukken
    - Akte van aanstelling als raad voor Thomas van Wijfliet, 1504, l; 1 stuk
      Dit stuk is afkomstig uit de Coll. Cuypers Van Velthoven
    - Brief van den griffier van het Hof van Holland aan L. Dublioul, 1520, m; 1 stuk
    - Huwelijksvoorwaarden van Bauduin de Lannoy en Adrienne de Hornes, 1545, n; 1 stuk
      Behalve dat beide partijen geassisteerd werden door leden van de Rekenkamer, onder wie Jan van Renesse, was de moeder van Adrienne de Hornes ook een Renesse, zoodat het stuk langs twee verschillende wegen in het archief van den raad gekomen kan zijn
  - Brief van Hendrik III, graaf van Nassau aan de heren Van Immerzeel en Van Mal en zijn andere gecommitteerden te Breda over bosaanplant, levering van salpeter en turf, geringe steun van de stad Breda, bedijkingen en het voorstel van dijkgraaf [Steven] van [den] Berghe (Berch) om lepelgeld (impost van graan) en voettolgeld (tol voor voetgangers) te heffen, geschreven te Pamplona., 16 november 1523; 1550; 1 katern
    Stuk werd aan getroffen in het archief van de stad Breda (1280-1810) en op 7 oktober 2014 overgedragen door de gemeentearchivaris van Breda. Oud nummer stadsarchief H2279/1, voorzien van stempel van het “Koninklijk Archief België”.
  - Brief van Hendrik III, graaf van Nassau aan de heren Van Immerzeel, Van Mal en Du Sart, zijn gecommitteerden te Breda over inkomsten en uitgaven, aankoop van goederen, afhandeling van de goederen van Adriaan van Nispen door Van Mal en de rentmeester van Dullecom, Thielman, geschil met Van den Berch over de afbakening van gorzen, met een kopie van een schrijven van de keizer [Karel V] van 16 oktober 1524 aan zijn zuster [Margaretha van Oostenrijk] over noodzakelijke herstelwerkzaamheden te Heusden, geschreven te Tordesillas., 21 oktober 1524; 1551; 1 katern
    Stuk werd aan getroffen in het archief van de stad Breda (1280-1810) en op 7 oktober 2014 overgedragen door de gemeentearchivaris van Breda. Oud nummer stadsarchief H2279/2, voorzien van een stempel van het “Koninklijk Archief België”.
- Stukken betreffende de gezamenlijke heerlijkheden, leenroerig aan Holland., 2
  - Akte, waarbij Katheline van Brederode, weduwe van Jan I van Polanen, haar zoon en haar zwager, Willem van Duvenvoorde, belooft niet te zullen hertrouwen of goederen van haar overleden echtgenoot te vervreemden., 1342; 9; 1 charter
    Reg. no. 349
  - Bevel van den graaf van Holland aan zijn baljuwen enz. tot bescherming van de goederen van Jan II van Polanen tijdens diens afwezigheid., 1343; 10; 1 charter
    Reg. no. 359
  - Akte, waarbij Margaretha van Beieren Willem van Duvenvoorde bevestigt in zijn Hollandsche leenen, 1346. Met vidimus d.d., 1347; 11; 2 charters
    Reg. no. 401 en 423
  - Vidimus van de akte, waarbij Willem van Beieren, verbeider van Holland enz., de brieven bevestigt, die Jan II van Polanen van vorige graven van Holland heeft gekregen dd. 1347, 1357; 12; 1 charter
    Reg. nos. 415 en 555
  - Akte, waarbij graaf Albrecht van Beieren Jan III van Polanen opnieuw bevestigt in zijn Hollandsche goederen, zooals hij als ruwaard gedaan heeft., 1390; 13; 1 charter
    Reg. no. 800
  - Vidimus van de akten, waarbij achtereenvolgens Margaretha, gravin, Willem, verbeider, en Albrecht van Beieren, graaf van Holland, Jan II van Polanen en zijn zoon bevestigen in het bezit van goederen, die deze van vorige graven van Holland gekregen hebben, dd. 1346, 1347, en 1390, 1394, 14; 1 charter
    Reg. nos. 403, 415, 797 en 827
  - Lijst van Hollandsche leenen, die Johanna van Polanen na den dood van haar vader ontvangen zal. Afschrift 15e eeuw., c. 1394; 15; 1 stuk
  - Akte, waarbij Willem van Beieren Johanna van Polanen belooft haar te zullen bevestigen in het bezit van de goederen van haar vader, wanneer hij graaf van Holland mocht worden. Met vidimussen van 1405 en 1406., 1395; 16; 3 charters
    Reg. nos. 838, 921 en 927
  - Akte, waarbij Albrecht van Beieren Johanna van Polanen en haar goederen in bescherming neemt., 1396; 17; 1 charter
    Reg. no. 847
  - Akte, waarbij Albrecht van Beieren Engelbrecht I en Johanna van Nassau beleent met de Hollandsche leenen, die haar vader had, behalve 300 oude schilden jaarlijks uit het rentmeesterschap van Kennemerland en 44 morgen land bij Delft, geheeten de Harnasch. Met vidimus dd. 1419., 1404; 18; 2 charters
    Reg. nos. 910 en 1087
  - Akte, waarbij Jacoba van Beieren Engelbrecht I en Johanna van Nassau bevestigt in hun Hollandsche leenen. Met vidimus dd. 1419., 1417; 19; 2 charters
    Reg. nos. 1063 en 1088
  - Akte, inhoudende, dat de raadslieden van Jan van Beieren aan Engelbrecht I, graaf van Nassau, hebben beloofd te zullen getuigen, dat hij zich bij de bezegeling van de verlenging van het bestand tusschen Jan van Beieren en Philips van Brabant alle vrijheid van handelen heeft voorbehouden, wanneer hem zijn renten uit Holland nog langer onthouden worden., 1422; 20; 1 charter
    Reg. no. 1164
  - Akte, waarbij Philips Van Bourgondië Engelbrecht I en Johanna van Nassau bevestigt in hun Hollandsche leenen. Met vidimus dd. 1446., 1433; 21; 2 charters
    Reg. nos. 1312 en 1520
  - Vidimus, gegeven door de stad Breda, van de akte van belening van Jan, graaf van Nassau, met de leengoederen in Holland en Zeeland, die hij van zijn ouders heeft geërfd dd. 1445., 1446; 21a; 1 stuk
  - Akte van beleening van Jan IV, graaf van Nassau, met zijn Hollandsche leenen., 1456; 22; 1 charter
    Reg. no. 1739
  - Akte van beleening van Engelbrecht II, graaf van Nassau, met de Hollandsche leenen, die hij van zijn vader heeft geërfd, 1475. Met denombrement dezer leenen, zooals graaf Jan IV ze bezat., 23; 1 charter en 1 stuk
    Reg. no. 1987
  - Akte van beleening van Hendrik III, graaf van Nassau, met de Hollandsche leenen, die hij van zijn vader geërfd heeft., 1504; 24; 1 charter
    Reg. no. 2451
  - Vonnis van het Hof van Holland, waarbij Adam van Nispen ten behoeve van den graaf van Nassau ontzet wordt uit zekere niet nader genoemde leenen., 1521; 25; 1 charter
    Reg. no. 2694
    Dit charter is Coll. v. Nispen no. 87
  - Akte van beleening van René van Chalon met de Hollandsche leenen, die hij van zijn vader geërfd heeft., 1539; 26; 1 charter
    Reg. no. 2992
  - Akte van beleening van prins Willem I van Oranje met de Hollandsche leenen, die hij geërfd heeft van René van Chalon., 1545; 27; 1 charter
    Reg. no. 3114
  - Privilege van gravin Margaretha van Beieren voor Zuid-Holland., 1346; 28; 1 charter
    Reg. no. 397
- Stukken betreffende de gezamenlijke heerlijkheden, leenroerig aan Brabant., 3
  - Verklaring van den hertog van Brabant, dat Engelbrecht II, graaf van Nassau, den leeneed heeft afgelegd voor Breda en verdere goederen in Brabant., 1475; 29; 1 charter
    Reg. no. 1988
  - Akte van beleening van prins Willem I van Oranje met zijn Brabantsche leenen., 1545; 30; 1 charter
    Reg. no. 3110
  - Verklaring van Karel V, dat René van Chalon in het jaar 1539 beleend is met de Brabantsche leenen, die hij van Hendrik III, graaf van Nassau, had geërfd. Met uittreksels uit de Brabantsche leenregisters voor verheffen, noodig bij de opvolging van René van Chalon., 1548, 1352-1504; 31; 1 charter en 7 stukken
    Reg. no. 3167
    De stukken bevinden zich in de Coll. v. Nispen no. 88. 1.13.09
  - Verklaring van het Leenhof van Brabant, dat prins Willem I den leeneed heeft afgelegd voor zijn goederen in Brabant., 1550; 32; 1 charter
    Reg. no. 3206
  - Oproepen van den hertog van Brabant aan leen- en mansmannen van den heer van Breda om opgave van hun Brabantsche leenen te komen doen., 1502 en 1517; 33; 2 charters
    Reg. nos. 2422 en 2640
- Stukken betreffende de grens en de verbinding te water tusschen Brabant en Holland., 4
  - Vidimussen van drie akten dd. 1324, 1328 en 1334, waarschijnlijk gediend hebbende bij de grensregeling tusschen Holland en Brabant., 1386 en 1388; 34; 3 charters
    Reg. nos. 162, 193, 246, 775, 792 en 793
  - Voorwaarden, waarop de Staten van Holland bereid zijn erin toe te stemmen, dat de verbinding tusschen Holland en Brabant over Lage Zwaluwe en niet over Geertruidenberg zal gaan. Met afschrift van een rapport van een inspectie ter plaatse door gecommitteerden van Holland; beide met beantwoording in margine door den griffier van de Rekenkamer., 1561; 35; 2 stukken
  - Afschriften van een overeenkomst tussen de Staten van Holland en het stadsbestuur van Geertuidenberg om de ‘passage’ tussen Brabant en Holland te verleggen van Oudenbosch naar Geertruidenberg, verzoek van de Staten aan de Prins van Oranje om in te stemmen met verplaatsing naar de Zwaluwen, klacht ( in 2-voud) van het stadsbestuur van Dordrecht de hertogin van Parma over de handelwijze van de Edelen en vijf grote steden van Holland en verzoek van het stadsbestuur van Dordrecht aan mr. Steven van den Bergh (Berch), raad en rentmeester-generaal van de prins van Oranje te Breda om de betreffende plek te Oudenbosch te bezoeken, 1561-1568, met een gedrukte bekendmaking van de Admiraliteit van Rotterdam van 6 november 1608 dat wegens fraude met convooigelden bij de passage van Oudenbosch-Roosendaal goederen voortaan over Breda, Heusden of Geertruidenberg moeten worden aangevoerd., 1561-1568, 1608; 36; 1 omslag
    Deels aangetroffen in het archief van de stad Breda (1280-1810) en op 7 oktober 2014 overgedragen door de gemeentearchivaris van Breda. Oud nummer stadsarchief H415Q4, voorzien van een stempel van het “Koninklijk Archief België”.
    Zie ook toegang 3.01.03 (Staten van Holland vóór 1572), inv.nrs. 6 en 2458.
- Stukken betreffende de heerlijkheden afzonderlijk., 5
  - Polanen, Monsterambacht en Naaldwijk., I
    De oudste beleeningsakte van de Hollandsche leenen, waarin zij gespecificeerd voorkomen, is die van 1456 (Inv. no. 22). Daarin wordt genoemd de hofstad Polanen met de heemwerf en het Oude Hof binnen de uiterste gracht. Vermoedelijk had men hier hetzelfde als te Heemskerk en te Kapelle-Nieuwerkerk, waar de bezitter de hooge rechtspraak had over het huis met de naaste omgeving binnen de gracht (zie Inv. nos. 51 en 731). Daarna volgen in de akte o.m. de ambachtsheerlijkheden Monster en Naaldwijk met de groote en smalle tienden en de Loosduinredijksche tienden in Monsterambacht benevens de molens te Monster en te Voswijk. Van de Loosduinredijksche tienden schijnt de helft vervreemd te zijn geweest, waarna zij in 1557 werd teruggekocht
    - Aankomsttitels van heerlijke rechten., A
      - Akte van beleening van Philips van Duvenvoorde met het goed van Polanen. Met vidimus dd. 1305., 1295; 37; 2 charters
        Reg. nos. 76 en 91
    - Goederenbeheer., B
      - Akte, waarbij graaf Willem IV Jan II van Polanen gedurende diens leven beleent met het ambacht van Naaldwijk., 1342; 38; 1 charter
        Reg. no. 351
      - Akte van opdracht van den molen te Voswijk door Dideric van den Wale aan Jan I van Polanen., 1311; 39; 1 charter
        Reg. no. 113
      - Akte van verkoop aan Jan I van Polanen van twee stukken korentiende en de vlastiende in Monsterambacht als leen door graaf Willem III., 1322; 40; 1 charter
        Reg. no. 152
      - Akte van beleening van Jan I van Polanen met den molen, een tiende, 1/2 van de polder-, en 1/4 van de geesttiende in Monsterambacht. Met oudere verkoopakte van 1/2 van de polder- en 1/4 van de geesttiende dd. 1306., 1323; 41; 2 charters
        Reg. nos. 93 en 154
      - Akte van beleening van Jan I van Polanen met een korentiende en de smaltiende in Poeldijk., 1342; 42; 1 charter
        Reg. no. 340
      - Akte van beleening van den prins van Oranje met de helft van de Loosduinredijksche tienden., 1557; 43; 1 charter
        Reg. no. 3349
    - Leenzaken., C
      - Leenregisters van de heeren van Polanen en de Lek., 1309-1576; ---; 4 deelen
        Inv.nrs. 44-47 bestaan niet (meer), zijn geworden: inv.nrs. 7318-7321 van toegang 1.08.11
        Inv. Hingman nos. 6461-6464. 1.08.11
        Zie het repertorium op deze registers achter de Regestenlijst
        - 1309-1469, ---
          Dit deel is naar oude gegevens bewerkt tijdens graaf Jan IV van Nassau; het bevat één akte van 1475
          Oud inv.nr. 44
          Overgebracht naar 1.08.11
        - 1469-1484, ---
          Dit deel is gemerkt met een A; het bevat één akte van 1468
          Oud inv.nr. 45
        - 1505-1531, ---
          Dit deel is gemerkt met een D. Na fol. clxlx is een katern ingenaaid, waarin de akten werden ingeschreven toen, na het overlijden van den rentmeester- secretaris van Dullecum, het register tijdelijk onder den stadhouder van de leenen berustte. De katern is door mij gefolieerd van i'-xii'
          Oud inv.nr. 46
        - 1568-1576, ---
          Dit deel is gemerkt met een G. De akten van de jaren 1568-1572 zijn in 1576 overgenomen uit een leenregister van de grafelijkheid, namens welke de beleeningen geschiedden na de confiscatie van de goederen van den prins van Oranje
          Oud inv.nr. 47
      - Ontvangbewijs, afgegeven door Aert Coebel, ontvanger-generaal van Holland, aan den raad Steven van den Berch voor de op bijgaanden inventaris vermelde leenregisters van de Lek en Polanen., 1544; 48; 1 stuk
      - Brief namens den stadhouder van de leenen van de Lek en Polanen aan den raad Piggen om toezending van eenige oude leenregisters. Met bijlagen dd. 1527 en 1580., 49; 7 stukken
        Reg. no. 3524
      - Belofte van Hendrik, heer van Naaldwijk en Kapelle, aan Jan IV graaf van Nassau, dat hij zich zal houden aan de akte, waarbij hij met de ambachtsheerlijkheid van Naaldwijk beleend is., 1445; 50; 1 charter
        Reg. no. 1511 en 1512
  - Het huis Haarlem met de ambachtsheerlijkheid van Heemskerk en Castricum., II
    Jan I van Polanen werd in 1327 beleend met het huis te Heemskerk met hoog en laag gerecht en met de ambachtsheerlijkheid van Heemskerk
    Leenkamer Holland, Repertorium op de Leenregisters, Kennemerland
    en Castricum. Met het huis te Heemskerk is bedoeld het huis Haarlem, dat ten zuidoosten dichtbij het dorp Heemskerk lag. Het leen in deze combinatie was bezit geweest van het geslacht Haarlem, totdat dit met Jan, die zich noemde vanBergen, c. 1320 in de mannelijke linie uitstierf. Na vervallen. te zijn aan de grafelijkheid, werd het in 1327 aan Jan van Polanen gegeven. Bij de verdeeling van de nalatenschap van Jan II kwam het aan een jongeren broeder Dirk, van wien het van lieverlede bij gebrek aan mannelijke nakomelingen op het geslacht van Assendelft vererfde.
    J. Craandijk, Proeve eener geschiedenis van het geslacht van Haarlem, in Nijhoff's Bijdragen IV, 1, en Mr. H. J. Koenen, Het ridderlijk geslacht van Heemskerk in de middeleeuwen, in De Wapenheraut VII
    - Aankomsttitels van het huis en de heerlijkheid., A
      - Akte, waarbij Margaretha van Beieren Jan II van Polanen bevestigt in het bezit van zijn Hollandsche leenen benevens het huis te Heemskerk met hoog gerecht tot de buitenste gracht. Met vidimus dd. 1417., 1346; 51; 2 charters
        Reg. nos. 403 en 1061
      - Arbitrale uitspraak tusschen Jan III van Polanen eener, en zijn broeders anderzijds, over de nalatenschap van hun vader, waarbij Dirc Heemskerk, Castricum en de hofstad Haarlem krijgt. Met vidimus dd. 1430., 1379; 52; 2 charters
        Reg. nos. 731 en 1271
    - Goederenbeheer., B
      - Eigendomsbewijs van twee stukken land in Heemskerk, afkomstig van Diric van Zwieten., 1332; 53; 1 charter
        Reg. no. 232
  - De Lek en Lekkerkerk., III
    A. S. de Blécourt, De vischrechten op de Lek en het vischrecht in de binnenwateren van Lekkerkerk alsmede over non-usus van dit laatste, 1926.
    In het jaar 1326 kreeg Jan I van Polanen een aantal ambachten aan de Lek in pacht van Peter van de Lek
    Waarschijnlijk doordat in deze akte Jan van Polanen door Peter van de Lek "zwager" wordt genoemd, laten de genealogen Peter van de Lek gehuwd zijn met een NN. van Polanen. De relatie van oom tot behuwdneef, die tusschen hen bestond, was evenwel voldoende om die uitdrukking te rechtvaardigen
    . Nadat Peters zoon Hendrik in 1342 kinderloos was gestorven, vervielen deze ambachten aan de grafelijkheid, van wie Jan II van Polanen ze, vermeerderd met enkele andere, in hetzelfde jaar kocht
    Over de aanspraken, die de Culemborchs en Arkels op de heerlijkheid maakten en die zij baseerden op de wederrechtelijkheid van deze verkoop, zie men Mr. H. J. Koenen: Teylingen, Brederode en de Lek, in de Wapenherfaut VI, VII en IX
    . Sinds dien werden tot de heerlijkheid van de Lek gerekend de ambachtsheerlijkheden Ridderkerk, Lekkerkerk, Zuidbroek, Krimpen op de IJssel, Krimpen op de Merwede (= Lek), Ouderkerk, Berkenwoude, Streveland (=Streefkerk), Brandwijk, Gijbeland en Bleskensgraaf. In 1413 werd graaf Engelbrecht van Nassau bovendien beleend met de hooge heerlijkheid van Lekkerkerk tot eenzelfde leen als dat van de Lek
    Behalve deze goederen kreeg de heer van de Lek regelmatig, met één uitzondering van korten duur, twee visscherijen met heerlijke rechten op de Lek in erfpacht resp. van de kapittels van Oudmunster en van den Dom te Utrecht. De eerste bevond zich tusschen Schoonhoven en Nieuwlekkerland, de tweede bij den mond van de Lek. De heerlijkheid werd door prins Maurits vermaakt aan zijn bastaardzoon Willem, van wien zij op Willems broeder Lodewijk, heer van Beverweert en Odijk, en diens nakomelingen vererfde. Behoudens de enkele stukken in dezen inventaris beschreven, ging het archief mede over. De heerlijkheid werd in het jaar 1723, in vieren gesplitst, aan verschillende personen verkocht door de familie Nassau-La Lecq, die alleen de visscherijen van de beide Utrechtsche kapittels behield. Deze zijn thans met een deel van het archief eigendom van de Maatschappij Nassau- La Lecq. Een exemplaar van een gedrukt cartularium, in de jaren 1893 en 1894 vervaardigd op last van deze maatschappij, berust thans, evenals het archief zelf, op het Algemeen Rijksarchief. Het bevat akten over de jaren 1293-1810
    - Aankomsttitels van de heerlijkheid en heerlijke rechten., A
      - Vidimus van de akte, waarbij Margaretha van Henegouwen Jan II van Polanen bevestigt in het bezit van de heerlijkheid van de Lek dd., 1346, 1346; 54; 1 charter